【裁判字號】    95,台上,2486
【裁判日期】    951109
【裁判案由】    分割共有物
【裁判全文】
最高法院民事判決            九十五年度台上字第二四八六號
上  訴  人  甲 ○ ○
訴訟代理人  蔡 榮 德律師
上  訴  人  乙 ○ ○
            丙 ○ ○
            子 ○ ○
            戊 ○ ○
            丁 ○ ○
            己 ○ ○
            庚 ○ ○
            寅 ○ ○
            辛 ○ ○
            壬 ○ ○
            癸 ○ ○
            丑 ○ ○
            卯 ○ ○
            巳 ○ ○（即洪國貞）
            午 ○ ○
            未 ○ ○
            酉 ○ ○
            辰 ○ ○
            申 ○ ○（即洪來好）
            戌 ○ ○
            洪 進
            宙 ○ ○
            天 ○ ○
            地 ○ ○
            宇○○○
            玄 ○ ○
            黃 ○ ○
被上 訴 人  Ａ ○ ○
訴訟代理人  黃 進 祥律師
            江 順 雄律師
            黃 建 雄律師
上列當事人間請求分割共有物事件，上訴人對於中華民國九十四
年十二月六日台灣高等法院台南分院第二審判決（九十三年度上
字第一四八號），提起上訴，本院判決如下：
    主  文
原判決廢棄，發回台灣高等法院台南分院。
    理  由
按本件係分割共有物之訴訟，其訴訟標的對於共同訴訟之各人必
須合一確定，依民事訴訟法第五十六條第一款規定，上訴人甲○
○上訴之效力，應及於同造當事人乙○○、丙○○、子○○、戊
○○、丁○○、己○○、庚○○、寅○○、辛○○、壬○○、癸
○○、丑○○、卯○○、巳○○、午○○、未○○、酉○○、辰
○○、申○○、戌○○、亥○○、宙○○、天○○、地○○、宇
○○○、玄○○及黃○○等人，爰併列其為上訴人，合先敘明。
次按原審將第一審關於分割部分之判決廢棄，改判按如原判決附
圖（下稱附圖）乙案為分割，無非以：坐落台南縣將軍鄉○○段
（下同）一八五三地號及一八五四地號等二筆土地，地目均為田
，面積為一、二九八平方公尺或二、四四一平方公尺（下稱系爭
二筆田地），係被上訴人及上訴人甲○○、乙○○、丙○○、丁
○○、戊○○、己○○、庚○○、辛○○、壬○○、癸○○、子
○○暨訴外人洪石堆、洪石龍等人共有；一八五六地號土地，地
目為建，面積一、九０六平方公尺（下稱系爭建地），則為被上
訴人及甲○○、乙○○、丙○○、丁○○、戊○○、丑○○、寅
○○、庚○○、辛○○、卯○○、子○○、洪石堆、壬○○（原
判決漏載）等人共有，每人應有部分各如原判決附表一所示，洪
石堆及洪石龍分別於民國八十九年九月二十六日、八十八年十二
月十四日死亡，洪石堆之繼承人為上訴人卯○○、巳○○、午○
○、未○○、酉○○、辰○○、申○○及戌○○等人（第一審已
判決渠等應就系爭建地及二筆田地之洪石堆應有部分辦理繼承登
記確定），而洪石龍之繼承人則有上訴人亥○○、宙○○、天○
○、地○○、宇○○○、玄○○及黃○○等人（第一審亦已判決
渠等應就系爭二筆田地之洪石龍應有部分辦理繼承登記確定）之
事實，有土地登記謄本、戶籍謄本及繼承系統表可證，且為兩造
（未到場者除外）所不爭執，自屬真實。系爭建地及二筆田地並
無不能分割之情事，且亦無不分割之特約，而兩造迄今仍未達成
分割協議，依民法第八百二十三條第一項前段、第八百二十四條
第二項之規定，被上訴人即得請求法院判決分割該等土地。查系
爭二筆田地之共有人相同，而應有部分則不同，依台南縣佳里地
政事務所第０九三０００八九四九號函釋示意旨，系爭二筆田地
並非不得辦理合併分割，且到場之當事人對於該二筆田地合併分
割，亦無異議，參以系爭二筆田地如逐筆分割，有害土地共有人
及社會之經濟，該二筆田地自以合併分割為宜。又系爭建地及二
筆田地之分割方案，最後計有如附圖乙案及丙案二種，爰審酌該
等土地呈南北修長、東西稍窄之長方形地形，東北角稍有細長形
之缺角，其上如卷附之台南縣佳里地政事務所九十一年十二月三
十一日土地複丈成果圖所示甲部分ＲＣ造二樓建築、乙部分鐵皮
石綿瓦屋及丁部分磚瓦造平房為戊○○所有，丙部分磚造鐵皮屋
為訴外人洪自遠所有，己部分磚瓦造平房及庚部分鐵皮屋為甲○
○所有，辛部分加強磚造平房為被上訴人所有，壬部分磚瓦造及
石綿瓦平房為丙○○所有，若按如附圖丙案分割，因被上訴人所
有辛部分加強磚造平房坐落於甲○○分得之Ｉ、Ｊ部分土地上，
不僅影響被上訴人對該建物之使用利益，並有害於社會經濟，且
向南開門之戊○○所有房屋因出入被該分割方案所示Ｈ部分擋住
，而無法對外聯絡，亦造成極大不便，而按如附圖乙案分割，被
上訴人分得之Ｉ部分土地上，雖有甲○○所有庚部分鐵皮屋，但
該鐵皮屋價值顯低於被上訴人所有加強磚造平房，且所占面積亦
小於被上訴人所有加強磚造平房，拆除上開鐵皮屋對於甲○○利
益及社會經濟之影響均較輕微。加上戊○○主張分割以不拆屋為
原則，且不願與丑○○保持共有，及丙○○、庚○○、丁○○、
己○○、辛○○、壬○○及癸○○等人均同意第一審所採之分割
方案，則將第一審所採分割方案略作修正之如附圖乙案，應較公
平合理，且符合多數共有人之要求，故系爭建地及二筆田地按如
附圖乙案予以分割，最為適當等詞，為其判斷之基礎。
按數宗不同地號之土地，基於一物一權之原則，其共有人所有權
應有部分係分別存在於每宗土地上，故除全體共有人以成立一共
有關係之意思而共有數宗土地或經全體共有人同意，得合併分割
外，法院尚不能將之併為一共有物予以分割。查系爭二筆田地之
共有人雖相同，但其應有部分並不同，且共有人之一即上訴人地
○○於事實審並未到場，又未提出書狀作何聲明及陳述，由是以
觀，該二筆田地是否係全體共有人以成立一共有關係之意思而共
有，或業經全體共有人同意合併分割，尚屬不明。乃原審就此未
遑詳為查明，即將該二筆田地予以合併分割，自難謂當。又如附
圖乙案所示Ｉ部分須與Ｊ部分歸同一人取得時，始無地形不規則
之問題發生，此觀如附圖乙案之分割方法即明，而此Ｉ、Ｊ二部
分係分屬系爭建地或二筆田地，則如附圖乙案應係將該建地與二
筆田地一併考量，故在系爭二筆田地合併分割尚有未當之情形下
，系爭建地同按如附圖乙案分割，亦難維持。上訴論旨，指摘原
判決不當，求予廢棄，非無理由。
據上論結，本件上訴為有理由。依民事訴訟法第四百七十七條第
一項、第四百七十八條第二項，判決如主文。
中    華    民    國  九十五  年   十一   月    九    日
                      最高法院民事第六庭
                          審判長法官  許  朝  雄
                                法官  謝  正  勝
                                法官  鄭  玉  山
                                法官  吳  麗  女
                                法官  袁  靜  文
      本件正本證明與原本無異
                                      書  記  官
中    華    民    國  九十五  年   十一   月  二十二  日
                                                      v


司法院資訊處製作；財團法人民間司法改革基金會備份。
